【裁判字號】    97,訴,594
【裁判日期】    970926
【裁判案由】    清償債務
【裁判全文】
臺灣士林地方法院民事判決               97年度訴字第594號
原      告  丙○○
訴訟代理人  劉士昇律師
被      告  甲○○
訴訟代理人  李金澤律師
複  代理人  陳麗玢律師
上列當事人間清償債務事件，本院於民國97年9 月11日言詞辯論
終結，判決如下：
    主      文
被告應給付原告新臺幣壹佰貳拾萬捌仟陸佰拾元。
訴訟費用新臺幣壹萬貳仟貳佰柒拾陸元由被告負擔。
本判決於原告以新臺幣肆拾萬元為被告供擔保後，得假執行。但
被告如以新臺幣壹佰貳拾萬捌仟陸佰拾元為原告預供擔保，
得免為假執行。
    事實及理由
一、按訴狀送達後，原告不得將訴變更或追加，但請求之基礎事
    實同一，擴張或減縮應受判決事項之聲明者，不在此限。為
    民事訴訟法第255條第1項第2款、第3款所明定。又所謂請求
    之基礎事實同一，係指變更或追加之訴與原訴之原因事實，
    有其社會事實上之共通性及關連性，而就原請求所主張之事
    實及證據資料，於變更或追加之訴得加以利用，且無害於他
    造程序權之保障，俾符訴訟經濟者稱之。本件原告於起訴時
    ，原僅依兩造所訂協議書第4 條約定，為先位聲明請求被告
    給付原告新臺幣（下同）123 萬1,498 元，及自96年12月21
    日起至清償日止，按年息5 ％計算之利息。嗣於訴訟進行中
    ，改聲明為請求被告給付原告120 萬8,633 元，另主張依相
    同之事實及依據，追加備位聲明而為請求，核其所為，要屬
    聲明之減縮與訴之追加，揆之首揭規定，應認於法尚無不合
    ，應予准許。
二、本件被告經合法通知，然未於最後言詞辯論期日到庭，核無
    民事訴訟法第386 條各款所定事由，爰依原告之聲請，由其
    一造辯論而為判決。
三、原告起訴主張：被告為訴外人利昇榮企業工程有限公司（下
    稱利昇榮公司）之實際負責人，而原告為利昇容公司登記之
    負責人。利昇榮公司實際上由被告負責營運管理，公司大小
    印章及銀行印鑑、存摺，均由被告保管。茲因被告虛報薪資
    費用，導致利昇榮公司積欠財政部臺灣省北區國稅局91年度
    、92年度營利事業所得稅、滯納金、罰鍰等項目之稅捐121
    萬5,349 元，以及滯納利息1 萬6,149 元，二者合計123 萬
    1,498 元。事經兩造於96年12月6 日就利昇榮公司之營業、
    稅捐等相關事宜簽訂協議書（下稱系爭協議書），約定被告
    應於協議書簽訂日起14日內就利昇榮公司積欠財政部臺灣省
    北區國稅局91年度及92年度之營利事業所得稅等相關案件而
    生之稅捐、處罰及執行等一切應納金額提出相關資料以供核
    算，否則被告應負擔全數應納金額。詎被告迄今仍未依約提
    供相關資料供核算，被告自應負擔繳納利昇榮公司滯欠稅捐
    等所生一切應納金額。雖系爭協議書未明確記載被告應將欠
    稅等應納金額給付予原告，惟原告為利昇榮公司之登記負責
    人，因而國稅局及行政執行處均係向原告為追繳通知，或命
    原告為報告說明等執行行為。而兩造既已就利昇榮公司之欠
    稅負擔達成協議，被告依約自應將其應負擔之金額交由原告
    ，俾持向有關機關繳納。倘本院審認原告不得依據系爭協議
    書，訴請被告將其應負擔之應納金額直接給付予原告，則依
    系爭協議書約定，被告亦應負擔繳納如系爭協議書附件所示
    ，管理代號為：F323135Ｚ0000000000000000號、F323135Ｚ00
    00000000000000號、F323135Ｚ0000000000000000號、F32313
    5Ｚ0000000000000000號、F323135Ｚ0000000000000000號、F3
    23135Ｚ0000000000000000號等因利昇榮公司滯欠91年度、92
    年度營利事業所得稅、利息、滯納金、罰鍰及執行費用等一
    切應納金額。為此，依系爭協議約書訴請被告給付等語，並
    以先位聲明求為判決：(一)被告應給付原告120 萬8,633 元。
    (二)原告願供擔保，請准宣告假執行。以備位聲明求為判決：
    (一)被告應向法務部行政執行署士林行政執行處繳納管理代號
    為：F323135Ｚ0000000000000000號、F323135Ｚ000000000000
    0000號、F323135Ｚ0000000000000000號、F323135Ｚ00000000
    00000000號、F323135Ｚ0000000000000000號、F323135Ｚ0000
    000000000000號之全部應納金額。(二)原告願供擔保，請准宣
    告假執行。
四、被告未於最後言詞辯論期日到庭，據其前所提出書狀及陳述
    ，係以：系爭協議書僅約定稅金由何人負擔，並未約定被告
    應將稅金給付原告，且稅金應繳付予稅捐機關，而非個人，
    況被告就利昇榮公司欠稅事宜，業已與士林行政執行處達成
    每月分期攤繳3,000 元之協議，並自97年1 月起，按月定額
    繳付3,000 元，自已履行其應負擔之稅款繳納義務，故原告
    先位請求被告給付應納稅款金額，洵屬無據，而備位請求亦
    屬欠缺權利保護必要云云置辯，並聲明求為判決：(一)原告之
    訴駁回。(二)如受不利判決，願供擔保請准宣告假執行。
五、經查：
  (一)如下事實為兩造所不爭執：
  1.(一)原告丙○○為利昇榮公司之登記負責人。
  2.利昇榮公司截至97年6 月9 日止，積欠財政部臺灣省國稅局
    應納之稅金、滯納金與利息，總額為120 萬8,633 元，現移
    由法務部行政執行屬士林行政執行處執行中。
  3.原告與被告於96年12月6 日簽訂系爭協議書，協議內容略為
    ：「一利昇榮公司實際上係由乙方（指被告）負責營運管理
    ，公司大小印及銀行印鑑、存摺，均由乙方負責保管運用。
    …四關於因附件96年8 月28日財政部臺灣省國稅局欠稅總歸
    戶查詢情形表所示相關案件而生之稅捐、處罰及執行等一切
    應納金額，由甲方（指原告）按利昇榮公司91年度及92年度
    之報稅營業收入總額與因上列三項工程所開立發票金額之比
    例負擔；其餘由乙方負擔。乙方應於本協議書簽訂日起14日
    內提出利昇榮公司91年度及92年度之營利事業所得稅申報書
    及因上列三項工程所開立之發票供雙方核對，否則視為甲方
    無應分擔部分。」。
  (二)上開事實，且有臺北縣政府營利事業登記證（本院卷第79頁
    ）、財政部臺灣省北區國稅局欠稅總歸戶查詢情形表（本院
    卷第53頁）、協議書（本院卷第12頁以下），附卷可稽，並
    據本院向法務部行政執行屬士林行政執行處調取該處96年度
    營所稅執專字第43767 ～43768 號卷宗查核屬實，均堪信為
    真實。
六、茲原告主張依據兩造間所訂立系爭協議之約定，請求被告給
    付，被告則以前開情詞置辯。本院以：按「債權人基於債之
    關係，得向債務人請求給付。」，民法第199 條第1 項定有
    明文。本件兩造不爭執確曾簽立如系爭協議書所載內容之約
    定，而被告亦不否認利昇榮公司現欠上載120 萬8,633 元之
    稅款、滯納金及利息應由其負擔。而被告雖執前情抗辯，惟
    就所謂已經與法務部行政執行署士林行政執行處達成協議得
    以按月繳納3,000 元之方式攤繳云云，則為原告所否認，雖
    被告提出繳款書為證，顯示被告曾各於97年1 月10日、同年
    2 月4 日繳款3,000 元，但關於所謂與行政執行處達成協議
    得按月攤繳一節，經本院闡明後，仍未據提出任何證據，且
    經本院向士林行政執行處調取執行卷宗（外放）查核結果，
    卷內亦無任何被告向該處為何申請或協議之資料可憑，即屬
    未據舉證證明，以難認可採。而原告以先位主張依據系爭協
    議協議當時，雙方確係合意被告應將當納稅款交付原告執以
    繳納一節，雖亦為被告所爭執。但本件所涉稅款負擔之協議
    契約，非法定要式，亦無證據證明雙方曾約定必以書面協議
    ，是有關之法律關係，除系爭協議書有明文約定者外，亦不
    排斥雙方得以對話之意思表示達成合意約定。而據原告所舉
    證人即協議時全程在場之乙○○到庭證稱：雙方當時有同意
    14天內到我事務所對完帳，看誰要負擔多少，再交給原告去
    繳，後來並沒有來對帳，因為原告說他約了被告很多次，被
    告都不出現等語（本院卷第94頁以下），已足證兩造確曾合
    意被告應將應納稅款交付原告，被告抗辯依約無將款項交付
    原告之義務云云，難謂可取。而被告既未依上載系爭協議書
    第4 條約定，於期限內提供營利事業所得稅申報書及發票供
    雙方對帳，則依約原告無應分擔之部分，即利昇榮公司積欠
    應納之稅款及衍生之滯納金、罰鍰、利息等，依約應全額由
    被告負擔，並附有將款項交付原告之義務。而利昇榮公司97
    年6 月9 日止，積欠財政部臺灣省國稅局應納之稅金、滯納
    金與利息，總額為120 萬8,633 元，有財政部臺灣省北區國
    稅局淡水稽徵所97年6 月9 日北區國稅淡水三字第09710092
    56號函附卷可憑，是原告主張依兩造協議，以先位請求被告
    給付同額之款項，應認有據。
七、從而，原告主張依據兩造協議約定，以先位聲明訴請被告給
    付120 萬8,633 元，為有理由，應予准許。而原告先位之訴
    既獲全部勝訴判決，其備位之訴即無庸別為論斷，應予敘明
    。
八、兩造各陳明願供擔保請准宣告假執行及免為假執行，經核均
    無不合，爰各酌定相當之擔保金額准許之，至兩造其於攻擊
    防禦方法，經核均無礙於本件之判斷，於茲不贅。
九、據上論結，原告之訴為有理由，依民事訴訟法第385 條第1
    項前段、第78條、第390 條第2 項、第392 條第2 項判決如
    主文。
中    華    民    國    97    年    9     月    26    日
                  民事第一庭  法  官  蕭錫証
以上正本證明與原本無異。
如對本判決上訴，應於判決送達後20日內向本院提出上訴狀。
中    華    民    國    97    年    10    月    1     日
                              書記官  林立原


司法院資訊處製作；財團法人民間司法改革基金會備份。
